【裁判字號】    98,重訴,239
【裁判日期】    990519
【裁判案由】    排除侵害
【裁判全文】
臺灣高雄地方法院民事判決             98年度重訴字第239號
原      告  行政院農業委員會林務局屏東林區管理處
法定代理人  丙○○
訴訟代理人  尤挹華律師
            郭正鵬律師
被      告  甲○○
上列當事人間請求排除侵害事件，本院於民國99年5 月4 日言詞
辯論終結，判決如下：
    主  文
被告應將坐落高雄縣六龜鄉○○段第十九地號土地如附圖所示A
部分（面積三八三００平方公尺、位置座標如附表所示）之土地
，返還原告。
被告應自民國九十七年三月十二日起至返還土地之日止，按年給
付原告新台幣陸萬壹仟貳佰捌拾元。
原告其餘之訴駁回
訴訟費用由被告負擔。
    事實及理由
一、按訴狀送達後，原告不得將原訴變更或追加他訴。但擴張或
    減縮應受判決事項之聲明者，不在此限，民事訴訟法第255
    條第1 項第3 款定有明文。原告依據民法第179 條之規定，
    原請求被告應自民國96年2 月22日起至返還土地之日止，按
    年給付原告新台幣（下同）363,850 元。嗣於訴狀送達後，
    依同一請求權基礎，變更請求被告應自97年3 月12日起至返
    還土地之日止，按年給付原告363,850 元。原告上開訴之變
    更，核屬減縮應受判決事項之聲明，合於前述規定，應予准
    許。
二、原告主張：原告管理坐落高雄縣六龜鄉○○段第19地號之國
    有土地（使用分區：森林區，使用地類別：林業用地，下稱
    系爭土地），被告自78年5 月起即向原告承租系爭土地如附
    圖所示A 部分土地（面積38,300平方公尺，座標位置詳附表
    所示，下稱A 部分土地）造林，兩造並簽訂「台灣省國有森
    林用地出租造林契約書」（下稱系爭租約），嗣於83年1 月
    12 日 續約，租賃期間至92年1 月11日止，被告於96年1 月
    間向原告申請續租時，經原告工作人員前往系爭土地勘查，
    發現被告於A 部分土地上擺放貨櫃及其他地上物、挖掘水池
    並整地種植生薑，違反「國有林事業區出租造林地管理要點
    」（下稱管理要點）第3 條第7 款及第5 條第3 款規定，經
    原告發函限期於96年9 月30日前改善，被告並未改善，原告
    遂於97年3 月11日以存證信函向被告為不願續租，終止系爭
    租約之意思表示，系爭租約已於92年1 月11日因期滿未續租
    而消滅，被告即應將承租之A 部分土地返還被告，縱系爭租
    約未於92年1 月11日因期限屆滿而消滅，原告亦得終止系爭
    租約，請求被告返還A 部分土地。被告迄今仍未將A 部分土
    地返還原告，應屬無權占用，被告占用A 部分土地受有相當
    於租金之利益，致原告受有損害，爰依民法第455 條租賃物
    返還請求權及同法第767 條所有物返還請求權，擇一請求被
    告返還A 部分土地，另依民法第179 條規定，請求被告應自
    97 年3月12日起至返還A 部分土地之日止，按年給付原告依
    系爭土地公告現值年息百分之5 計算之不當得利，即363,85
    0 元（公告現值每平方公尺190 元×38,300㎡×5%＝363,85
    0 元）。並聲明：(一)被告應將系爭土地如附圖所示A 部分土
    地（面積38,300平方公尺，位置座標如附表所示），返還原
    告。(二)被告應自97年3 月12日起至返還土地之日止，按年給
    付原告363,850 元。
三、被告則以：原告受託管理系爭土地，僅具出租人地位，並無
    所有權人資格，故無所有物返還請求權及不當得利請求權。
    原告於95年間通知被告簽訂新約，可知系爭租約到期後自動
    續約，系爭租約一直存在，又系爭租約並無規定終止契約之
    事由及要件，僅規定租約期滿林木採伐後，承租人如繼續租
    用，應依相關國有林地管理辦法提出申請，故原告主張終止
    契約應屬無據而不生效力，被告並非無權占有。況且系爭租
    約於92年1 月11日屆滿後，被告仍繼續使用A 部分土地，原
    告並未為反對之意思，甚至於92年間核准無償配撥造林苗木
    肖楠7,660 株，並由被告於92年3 月底完成造林，系爭租約
    視為以不定期限繼續。被告於A 部分土地上放置之貨櫃並未
    定著於系爭土地，僅供堆放耕作工具從事造林使用，與被告
    承租土地造林目的並不違背，被告於78年5 月間簽訂系爭契
    約後翌年即放置該只貨櫃，原告於83年10月間派員勘查現場
    後，認定並無違規而准予續約，被告嗣於91年間向原告申請
    設置工寮，被告又派員會同高雄縣政府人員會勘系爭土地，
    雖原告並未核准被告設置工寮，然當時原告到場勘查後，亦
    未認定被告放置貨櫃有違規，且放置貨櫃並非設置工寮，亦
    非其他附屬工事，應無須原告核准，原告今以被告於A 部分
    土地放置貨櫃乙節，主張被告違反系爭契約，顯無理由，被
    告因道路損壞而無法於原告所定期限內將貨櫃搬離，被告現
    已將貨櫃搬離。被告響應原告造林政策，申准砍伐原生竹林
    ，提運樹苗植株時，因原告來函表示機械整地疑有違水土保
    持法，命被告將已領苗木現場覓地澆水保管，被告因此在凹
    地舖帆布臨時蓄水，亦無違反原告造林目的，被告亦已於原
    告所定期限內將帆布拿掉，水池填平。另A 部分土地之生薑
    並非被告所種植，被告於96年5 月間運送新苗木補植時，始
    發現A 部分土地遭第三人潘榮華種植生薑，被告已通知原告
    ，由原告將潘榮華移送法辦，被告並無違約。此外，縱原告
    得請求不當得利，原告以公告現值計算，亦不合理等語，以
    資抗辯，並聲明：原告之訴駁回。
四、兩造不爭執事項：
  (一)系爭土地為原告管理之國有土地。
  (二)被告自78年5 月起向原告承租A 部分土地進行造林，嗣於83
    年1 月12日續約，約定租賃期限自83年1 月12日起至92 年1
    月11日止。
  (三)原告於96年3 月11日寄發存證信函予被告，表示終止系爭租
    約，不再續租。被告於同年月12日收受存證信函。
五、本件爭點：
  (一)系爭租約之效力如何？是否自動續約或視為以不定期限繼續
    ？原告不同意被告續租，是否合法？如不合法，原告終止系
    爭租約，是否有據？
  (二)原告請求被告返還A 部分土地有無理由？如有，原告請求被
    告給付不當得利，有無理由？原告得請求之金額為若干？
六、得心證理由：
  (一)系爭租約之效力如何？是否自動續約或視為以不定期限繼續
    ？原告不同意被告續租，是否合法？如不合法，原告終止系
    爭租約，是否有據？
    1.系爭租約是否自動續約或視為以不定期限繼續？
      (1)按租賃定有期限者，其租賃關係於期限屆滿時消滅，為
        民法第450 條第1 項所明定。同法第451 條所謂視為不
        定期限繼續契約者，須承租人於租期屆滿後，仍為租賃
        物之使用收益，而出租人不即表示反對之意思時，始有
        其適用。此種出租人之異議，通常固應於租期屆滿後，
        承租人仍為租賃物之使用收益時，即行表示之，惟出租
        人慮承租人取得此項默示更新之利益，而於租期行將屆
        滿之際，向之預為表示不願繼續契約者，仍不失為有反
        對意思之表示，最高法院42年台上字第410 號判例可資
        參照。
      (2)經查：
        系爭租約第3 條約定：租地期間自83年1 月12日起至
          92年1 月11日止；系爭租約第10條約定：契約期滿林
          木採伐後，承租人如需繼續租用，應依台灣省國有林
          事業區出租造林地管理辦法第9 條規定，於租約屆滿
          前3 個月聲請林區管理處續租，逾期視為放棄，期滿
          由林區管理處收回林地承租人不得異議。有系爭租約
          附卷可稽（本院卷第17、18頁）。顯然，系爭租約定
          有期限，期限屆滿須由被告申請續租，並無屆期自動
          續約之約定。被告抗辯系爭租約於租期屆滿時自動續
          約，核屬無據。
        依系爭租約第10條之約定，足見，原告於締約時，已
          考量被告取得租約默示更新之利益，而以系爭租約第
          10 條 之規定，向被告預為逾期申請續租，即不願繼
          續契約之意思，應認已有反對意思之表示。依前開說
          明，系爭租約應無民法第451 條規定之適用。被告抗
          辯其於系爭租約於租賃期限屆滿後，仍繼續占有使用
          ，原告不即為反對之意思，系爭租約視為以不定期限
          繼續云云，並無足採。
        原告主張被告於92年間核准無償配撥造林苗木肖楠7,
          660 株，並由被告於92年3 月底完成造林，系爭租約
          視為以不定期限繼續云云，然六龜工作站93年4 月27
          日936 業字第01535 號函乃函覆被告稱不應再配撥苗
          木，有該函文附卷可稽（本院卷第76頁），原告並無
          核准被告無償配撥造林苗木，被告所辯顯屬無據，自
          不足採。
    2.原告不同意被告續租，是否合法？
      (1)按系爭租約第12條約定：「本契約書未定事項，承租人
        完全同意依照台灣省國有林事業區出租造林地管理辦法
        （下稱管理辦法）及台灣省國有林事業區濫墾地清理計
        畫暨林務局有關法令辦理，如發生疑義時由出租人報請
        林務局解釋之，承租人不得異議。」等語，有契約書存
        卷可稽（本院卷第18頁）。據此，管理辦法及林務局有
        關國有林事業區出租造林地之相關法令，均為系爭租約
        之範圍，應可認定。系爭租約存續期間（即83年1 月12
        日起至92年1 月11日止），行政院農委會於89年7 月25
        日行政院農業委員會（89）農林務字第891720295 號公
        告訂定發布管理要點；管理辦法則於89年12月21日臺灣
        省政府89府法二字第049257號令發布廢止。是以，系爭
        租約存續期間，於管理辦法廢止前，管理辦法、管理要
        點均有拘束兩造之效力。本件系爭租約於92年1 月11日
        期限屆滿時，管理辦法已經廢止，管理要點仍屬有效之
        行政命令，關於系爭租約未定之事項，自應依管理要點
        為之，至為明確。被告雖抗辯：系爭租賃契約並未明文
        管理辦法、管理要點之內容，被告不知其內容，原告亦
        未盡輔導告知之義務，自不屬系爭租約之範圍云云。然
        系爭租約第12條約定之內容，已於契約載明，且管理辦
        法、管理要點均屬經公告之行政命令，被告應無不能查
        悉之情形，且管理辦法、管理要點之內容對被告亦無顯
        失公平之處。職故，關於系爭租約之效力，自應一併適
        用管理辦法、管理要點，方符系爭契約之意旨。
      (2)按租地造林人有違反規定種植農作物者，林務局得終止
        合約；租地造鄰人設置或廢止林道、防火線、苗圃、工
        寮及其他附屬工事，應報請核准後實施，管理要點第3
        條第1 項第7 款、第5 條第3 款定有明文。系爭租約第
        10條約定：契約期滿林木採伐後，承租人如需繼續租用
        ，應依管理辦法第9 條規定，於租約屆滿前3 個月申請
        林區管理處續租，逾期視為放棄，期滿由林區管理處收
        回林地承租人不得異議。管理辦法第9 條第2 款規定，
        造林地租期屆滿，造林木依法砍伐後，造林成績優良，
        無違反契約或有關法令者，林務局得准予原租地造林人
        申請續約。管理要點第9 條亦規定，造林地租期屆滿，
        無違反契約或有關法令規定使用者，得准予續約。據此
        可知，被告申請續約時，原告僅得於被告無違反契約或
        有關法令之情形下，得准予續約。換言之，如被告有違
        反契約或有關法令，原告得拒絕其續租之申請，應甚明
        灼。系爭租約於92年1 月11日期限屆滿，被告於92 年1
        月21日提出續約之申請，經原告以92年3 月27日926 業
        字第08 98 號函函覆請被告完成造林後再提出申請，並
        未完成續約，被告嗣於96年間復提出續約之申請等情，
        乃兩造所不爭執，並有申請書及公文附卷可參（本院卷
        第109 、133 頁）。原告主張被告於96年1 月間向原告
        辦理續租，經原告工作人員前往系爭土地勘查，發現被
        告於A 部分土地上擺放貨櫃及其他地上物、挖掘水池並
        整地種植生薑，違反管理要點第3 條第7 款及第5 條第
        3 款規定，經原告發函限期於96年9 月30日前改善，被
        告並未改善，原告遂於97年3 月11日以存證信函向被告
        為不願續租之意思表示等情。被告雖不爭執有擺放貨櫃
        、挖掘水池之事實，惟否認有種植生薑情事，並以前揭
        情詞為辯。經查：
        原告主張被告未經核准即於A 部分土地上擺放貨櫃乙
          情，被告並不爭執（本院卷第70頁），此部分事實堪
          予認定。被告雖以：其於79年間於A 部分土地上設置
          貨櫃，雖未經原告核准，惟擺放貨櫃並非工寮或其他
          附屬工事，無須經原告核准，況且，原告於83年間同
          意被告續約時，並未指出擺放貨櫃係屬違規，應已同
          意被告擺放，自不得再以此事由，拒絕續約或終止系
          爭租約云云為辯，並以證人乙○○之證詞為其論據。
          證人乙○○雖證稱：其於78年間在A 部分土地上幫忙
          被告種植樹木，有看到A 部分土地上擺放貨櫃，貨櫃
          用來放置工具、肥料等語（本院卷第150 、151 頁）
          ，被告抗辯其於83年續約前即在A 部分土地上擺放貨
          櫃，固非無憑。然被告於A 部分土地上擺放貨櫃，用
          以儲放工具、肥料，依其體積、功能，性質上核屬管
          理辦法、管理要點第5 條第3 款所謂之工寮，自應報
          請核准後實施。被告既然未經核准而於A 部分土地上
          擺放貨櫃，即已違反該規定，原告雖未於系爭租約於
          83 年 續約時指正此部分情事，仍難謂原告已經核准
          被告擺放貨櫃而不得再予指正、命限期改善。原告於
          96年間以被告於A 部分土地上設置貨櫃，有違反管理
          要點第5 條第3 款之情事，定相當期限通知被告改善
          ，被告並未於期限內改善乙情，被告並不爭執。被告
          雖辯稱其因道路毀壞而無法於期限內改善云云，惟無
          證據可資證明，自無足採。被告於96年間提出續約之
          申請，原告以被告於A 部分土地上擺放貨櫃，經限期
          改善，被告仍未搬離為由，拒絕續約，核屬有據。系
          爭租約於92年1 月11日期限屆滿，未經續約，即已消
          滅，應可認定。
        原告主張被告未經核准於A 部分土地上挖掘水池乙情
          ，並有照片為證（本院卷第157 頁）。被告雖辯稱其
          係因為灌溉苗木始在凹地上放置帆布蒐集雨水，如再
          報請核准，苗木將無法存活，其已於期限內將帆布拿
          掉，水池填平云云。然觀之照片所示之水池，形狀、
          周圍平整，顯然係經過人工挖掘，其性質應屬附屬工
          事，應報請核准後實施。被告對於未報請核准乙節，
          亦不爭執。則原告主張被告未經核准即於A 部分土地
          上挖掘水池，違反管理要點第5 條第3 款之事實，應
          可認定。原告91年9 月6 日91屏政字第0916106962號
          函雖謂：被告已領苗木，為避免影響苗木之存活，請
          被告於造林地現場覓地妥予澆水保管等語，固有該函
          文附卷可參（本院卷第108 頁）。然函文內所指之澆
          水保管，亦應在不違反系爭租約之約定及管理辦法或
          管理要點之規定範圍內為之。至於被告辯稱其已於期
          限內將水池填平乙節，並無證據可資證明，自難採信
          。被告未經核准於A 部分土地上挖掘水池，經命限期
          改善，被告並未為之，原告因此拒絕被告續約之聲請
          ，應屬有理。系爭租約於期限屆滿後並未續約，則系
          爭租約應於92年1 月11日因期限屆滿而消滅。
        原告主張被告於A 部分土地上種植生薑乙情，業已提
          出照片為證，原告主張核非無據。被告雖否認之，並
          以：A 部分土地上之生薑，係潘榮華所為等語為辯。
          然被告就此部分有利於己之事實，經本院命其提出證
          據後，仍未於言詞辯論終結前提出，自無足採。況且
          ，縱使A 部分土地上之生薑確為潘榮華所種植，被告
          本於承租人之地位並無不能排除潘榮華之占有之情形
          ，被告仍有於原告所定期限內將生薑除去之義務，被
          告並未為之，則原告以A 部分土地上種植生薑，經命
          被告限期改善，被告並未為之為由，不同意被告續約
          之申請，應為可採，系爭租約於92年1 月11日期限屆
          滿，未經續約，即已消滅。
      (3)綜上，系爭租約於92年1 月11日到期，被告於92年1 月
        21日提出續約之申請，經原告以92年3 月27日926 業字
        第0898號函函覆請被告完成造林後再提出申請，並未完
        成續約，被告嗣於96年間復提出續約之申請，然原告勘
        查A 部分土地後發現被告有未經核准擺放貨櫃、挖掘水
        池及種植生薑之情事，經原告以96年3 月1 日屏六字第
        0966410847號函、96年4 月20日屏六字第0966411530號
        函、96年6 月28日屏六字第0966412902號函通知被告改
        善，並以存證信函限期於96年9 月30日前改善完成，有
        函文及存證信函存卷可憑（本院卷第24、25、27、28、
        55頁）。而被告並未於期限內改善完成，亦如前述。是
        以，原告拒絕被告續約之申請，核屬有據，則系爭租約
        於92年1 月11日因期限屆滿而消滅。
  (二)原告請求被告返還A 部分土地有無理由？如有，原告請求被
    告給付不當得利，有無理由？原告得請求之金額為若干？
    1.原告請求被告返還A 部分土地有無理由？
      按租賃定有期限者，其租賃關係，於期限屆滿時消滅；承
      租人於租賃關係終止後，應返還租賃物；租賃物有生產力
      者，並應保持其生產狀態，返還出租人。民法第450 條第
      1 項、第455 條分別定有明文。系爭租約於92年1 月11日
      因期限屆滿而消滅，已如前述，則原告請求被告返還其承
      租之A部 分土地，自屬有據，應予准許。
    2.原告請求被告給付不當得利，有無理由？原告得請求之金
      額為若干？
      (1)按無法律上之原因而受利益，致他人受損害者，應返還
        其利益，民法第179 條前段定有明文。而無權占用他人
        之土地，依一般社會通念，足認為可獲得相當於租金之
        利益，致所有權人受有無法使用該房地之損害，則依上
        開規定，占有人自應將所獲得相當於租金之利益返還所
        有權人。又國有財產撥給各地國家機關使用者，名義上
        雖仍為國有，實際上即為使用機關行使所有人之權利，
        故管理機關得代國家主張所有權人之權利。本件系爭土
        地係屬國有，原告為系爭土地之管理機關，自得代國家
        主張所有權人之權利。被告於系爭租約因期限屆滿而消
        滅後，應將A 部分土地返還原告，被告並未返還，則其
        無法律上之正當權源而占用A 部分土地，係屬無權占用
        ，即受有相當於租金之利益，致原告因此受有損害。是
        以，原告請求被告給付占用A 部分土地所獲得相當於租
        金之不當得利，核屬可採。被告抗辯原告並非系爭土地
        所有權人，不得請求不當得利，並無足採。
      (2)系爭租約第6 條僅約定系爭土地之分收率，照「台灣省
        國有林事業區出租造林地管理辦法第10條規定辦理」。
        惟參照土地法第110 條規定，耕地之地租不得超過地價
        百分之8 ，約定地租或習慣地租超過地價百分之8 者，
        應比照地價百分之8 減定之，不及地價百分之8 者，依
        其約定或習慣。前項地價指法定地價，未經依規定地價
        之地方，指最近3 年之平均地價。又按土地所有權人依
        土地法所申報之地價，為法定地價；公有土地，以各該
        宗土地之公告地價為申報地價，免予申報，亦分別為土
        地法第148 條、平均地權條例施行細則第21條所明定。
        本院審酌土地法關於耕地租用規定，與被告租用A 部分
        土地造林之性質較近，是被告占用系爭土地所獲相當於
        租金之不當得利，依耕地租金規定計算較為適當，亦即
        以不超過系爭土地之法定地價，即申報地價（公告地價
        ）年息百分之8 為限。原告請求依公告現值計算，尚嫌
        無據，不應准許。
      (3)系爭土地係林業用地，使用分區為森林區，坐落於高雄
        縣六龜鄉○○段19地號，有土地謄本附卷可稽（本院卷
        第74頁），本院審酌系爭土地之使用地類別、使用分區
        及被告利用土地從事造林之經濟價值及利益，認被告占
        用A 部分土地所獲得相當於租金之不當得利，以系爭土
        地申報地價年息百分之4 計算，較為適當，原告請求以
        年息百分之10計算，殊嫌過高，核無足採。是以原告得
        請求被告自97年3 月12日起至交還土地之日止，給付按
        年依申報地價年息百分之4 計算之不當得利。系爭土地
        97年之申報地價為每平方公尺40元，有土地登記謄本在
        卷可考（本院卷第74頁），則原告得請求被告給付之金
        額為61,280元（38,300×40×4%＝61,280），逾此範圍
        之請求，並無理由。
七、綜上所述，原告依據民法第455 條、第179 條之規定，請求
    被告返還A 部分土地並應自97年3 月12日起至交還土地之日
    止，按年給付依申報地價年息百分之5 計算之不當得利，即
    61,280元（38,300×40×4%＝61,280），為有理由，逾此範
    圍之請求，並無理由。
八、按各當事人一部勝訴、一部敗訴者，其訴訟費用，由法院酌
    量情形，命兩造以比例分擔或命一造負擔，或命兩造各自負
    擔其支出之訴訟費用，民事訴訟法第79條定有明文。本件原
    告係依民法第455 條及179 條之規定請求，依民事訴訟法第
    第77條之2 第2 項規定，其訴訟標的之價額，應以土地之交
    易價額為準，其附帶請求給付相當於租金之不當得利部分，
    則不併算其價額。又本件原告請求返還土地部分全部勝訴，
    而就不當得利部分，一部勝訴、一部敗訴。是就訴訟費用負
    擔，自應由被告全部負擔。
九、據上論結，本件原告之訴為一部有理由，一部無理由，依民
    事訴訟法第79條，判決如主文。
中    華    民    國    99    年    5     月    19    日
                    民事第三庭    法  官  陳宛榆
以上正本係照原本作成。
如不服本判決，應於送達後20日內，向本院提出上訴狀並表明上
訴理由，如於本判決宣示後送達前提起上訴者，應於判決送達後
10日內補提上訴理由書（須附繕本）。
中    華    民    國    99    年    5     月    19    日
                                  書記官  周耿瑩

司法院資訊處製作；財團法人民間司法改革基金會備份。
